【裁判字號】    89,判,2337
【裁判日期】    890627
【裁判案由】    所有權登記
【裁判全文】
行  政  法  院  判  決                          八十九年度判字第二三三七號
    再 審原 告  甲○○
                乙○○
    再 審被 告  臺中市中興地政事務所
右當事人間因所有權登記事件，再審原告對本院中華民國八十八年四月二十九日八十
八年度判字第一六二四號判決提起再審之訴。本院判決如左︰
    主  文
再審之訴駁回。
    事  實
緣台中市○○區○○段三六三、三六三－一、三六八、三七五等地號土地，重測前為
南屯區○○○段一六○－一、一六○－二地號，該二地號土地，係於民國（以下同）
三十二年時由同段一六○地號分割出之子號，一六○地號土地日據時期登記為陳梏、
陳火木、陳其萬、陳樹模等四人共有，於三十六年間辦理總登記時，一六○－一、一
六○－二地號土地因臺灣省土地關係人繳驗憑證申報書未附繳證件及申報人陳梏未認
章，致當時所有權部未登記所有權人，而於備註記載為無主，台中市政府於六十三年
一月三十日以府地籍字第六九一五四號函公告，並代管一年，公告期滿系爭土地已於
六十五年一月二十六日登記為國有，再審原告甲○○及再審原告乙○○之被繼承人陳
其萬（已於前訴訟中死亡）於八十六年二月十八日向再審被告申請塗銷上開土地之國
有登記，並回復為甲○○、陳其萬等人共有，經再審被告駁回其申請，原告不服，提
起訴願、再訴願及行政訴訟（本院八十八年度判字第一六二四號判決）亦均經駁回遂
提起本件再審之訴，茲摘兩造訴辯意旨如次：
再審原告起訴意旨略謂︰一、本件系爭土地雖經公告確定並於六十五年登記為國有完
成，有土地法第四十三條所稱之絕對效力，但其絕對效力之意義，係指登記在未為塗
銷前，為保護善意第三人起見，將登記事項賦予絕對之公信力，至於錯誤無效之登記
，在第三人取得權利登記前仍得為塗銷，並非不得為塗銷。此觀諸最高法院四十年台
上字第一八九二號判例即明。本件系爭土地國有財產局既未移轉予第三人，自無土地
法第四十三條適用，原判決認本件系爭土地有土地法第四十三條之「絕對效力」，被
告無權塗銷原登記，而為判駁回之理由之一，非但適用法規顯有錯誤，且參與裁判之
評事明知上述絕對效力有關法令規定，且經原告書明於起訴狀，竟故為違法錯誤之判
決，已犯有刑事上「枉法裁判」之罪行，並構成再審之事由。二、查本件總登記時，
系爭一六○－一、一六○－二地號業經土地權利人提出申請，並非逾總登記期限無人
申請登記，且係與一六○地號同時提出申請，且為同一案號，因此附繳證件一份即可
，該申請案既已附繳證件一份，即為已附繳證件，並非未附繳證件。且地政事務所已
於記明土地所有權人為「陳梏外之名」之繳驗憑證申報書上記明：「審查結果之相符
」、「公告經過：無異議」、「確定更正：依公告確定」，且蓋有「土地權利憑證審
查委員會」章，亦即審查結果，土地所有權人為「陳梏外之名」，但土地登記簿所有
權部卻未依審查結果予以記載，竟誤載為「無主」，可證登記為「無主」乃係地政事
務所之疏失錯誤所致，是以六十三年之「無主」公告，乃是根據土地登記簿所有權部
錯誤違法之「無主」記載所為之公告，實際上並非依據土地法第五十七條「逾登記期
限無人聲請登記之土地，或經聲請而逾限未補繳證明文件者，其土地為「無主土地
」之規定，所為之「無主」公告，該公告依法應屬無效，且此無主公告亦係地政機關
之疏失錯誤違法所致。又六十五年以「第一次登記」為原因之國有登記，因其以「第
一次登記」為原因係依據地政機關前述疏失錯誤違法之「無主」公告，而「無主」公
告係以據地政機關疏失錯誤違法之土地登記簿所有權部「無主」之記載，因而六十五
年以「第一次登記」為原因之國有登記亦係地政機關之疏失錯誤違法所致，應屬無效
，地政機關疏失錯誤違法行為之連續及因果關係至明。再者，地政機關依「逾總登記
期限無人申請登記之土地處理原則」第一條規定：「已完成土地公告及代管程序，並
已登記為國有之土地，應不再受理主張權利及補辦登記」而不准本件辦理塗銷，亦屬
不合法。因而此一「處理原則」之名稱即可見必須是「逾總登記期限無人申請登記之
土地」，始足適用此一處理原則，而本案系爭土地根本非逾總登記期限無人申請登記
之土地。已詳前述。基上所述，本件錯誤登記為國有之登記，乃係土地登記規則第一
百三十二條前段所稱「依本規則不應登記，純屬登記機關之疏失而錯誤登記之土地權
利」，並應依該條後段規定「於第三人取得土地權利之新登記前登記機關得經直轄市
或縣（市）地政機關查明後塗銷之」之規定辦理塗銷，原判決所引土地法第十七條、
土地登記規則第八條、逾總登記期限無人申請登記之土地處理原則第一點規定，及所
稱且就本案土地之登記而言，六十五年間以第一次登記為原因之國有登記，非土地登
記規則第一百三十二條所稱「依本規則不應登記之土地權利，被告無權撤銷原登記而
辦理塗銷登記」，而作為判決原告之訴駁回之重要理由，實皆屬錯誤無理，且與土地
登記規定第一百三十二條之規定不符，凡以皆屬適用法規錯誤，尤其原判決應適用土
地登記規定第一百三十二條塗銷之規定，而違法不為適用，更屬適用法規錯誤。又對
有關民國六十五年之國有登記，係依據地政機關疏失錯誤違法之土地登記簿所有權部
之「無主」記載，及六十三年疏失錯誤違法之「無主」公告依法應屬無效，亦故意不
為審酌，因此亦有對重要證物未為斟酌之情，又參與裁判之評事明瞭上述法律規定及
相關事實，竟故意違法作對原告不利之錯誤判決，亦犯有刑事上枉法裁判之罪行。三
、查系爭一六○－一、一六○－二地號於總登記時，申請人繳驗憑證申報書上與一六
○地號同由地政機關蓋有「台中市土地權利憑證審查委員會」章，並蓋有「審查結果
：相符」、「公告經過：無異議」、「確定更正：依公告確定」，且其章戳型式字體
皆與一六○地號相同，且一六○、一六○－一、一六○－二地號地政事務所於繳驗憑
證申報書上分別寫有序號二四五、二四六、二四七，其筆跡亦皆為同一人之筆跡，又
三筆土地申報書亦分別有二六七○、二六七○－、二六七○－二之編號，且一六○－
一地號、一六○－二地號與一六○地號土地登記簿土地標示部記載收件日期皆同為民
國三十六年六月二十九日，所有權部亦皆記載收件日期、收件號為民國三十六年六月
二十九日三七八二四號，字體亦皆相同，且登記員蓋章處皆蓋有「陳玉姿印」等二人
之印章，且該三筆登記簿所蓋印章型式字體皆相同，可證一六○－一、一六○－二地
號申報書與一六○地號申報書係同時同一案申報。原判決認：「該三筆土地原告等雖
稱在民國三十六年辦理總登記時均有提出台灣省土地關係人繳驗憑證申報書申報，然
查該一六○地號之繳驗憑證申報書上申報人為陳梏，住所載為「大屯郡南屯子腳（
按申報書係寫「山子腳」，非「子腳」）一六○」，並有代理人施金春，且蓋有陳梏
及施金春之印章，然該一六○－一、一六○－二地號之二份繳驗憑證申報書上，申報
人為陳梏，住所載為「大屯區南屯鄉山子腳一六○」，並無代理人，且無申報人陳梏
之印章，而且該字跡與一六○地號申報書上字跡均不相同，又無權利憑證之記載，是
否如原告等所稱同時同一案申報，實令人存疑﹖」云云，實殊無理由，且其所述實不
足以否定係同時同一案申報之上述證據。蓋本案系爭土地申報人不識字，繳納憑證申
報書係委託代理人（代書）申報，代理人極可能因業務忙碌（當時依辦理總申報時，
代書業務可能甚為忙碌），因此對同一申報人之申報書僅填寫主號一六○地號之申報
書，其餘分號之申報書則交由助手填寫，字體自不相同，但肋手在填寫時可能因忙碌
疏忽，而將「大屯郡南屯庄」誤寫為「大屯區南屯鄉」，並非不可能，亦非不合理。
又一六○、一六○－一、一六○－二地號申報書皆係寫為「山子腳一六○」，並非一
六○地號寫為「子腳一六○」，連法官製作書記官核對之判決書猶將「山子腳」誤為
「子腳」，申報書上述文字錯誤有何不可能，不合理之處﹖至於權利憑證因係同一案
申報，僅繳證證件一份即可，因此僅於一六○（主號）地號申報書上寫附繳證件，一
六○－一、一六○－二地號申報書未寫附繳證牛，亦是合理之事，因此原判決所採上
述理由實不足以否定三地號皆同時同一案申請。且原判決作此「是否同時同一案申報
實令人存疑」之認定，根本對前述有關本案系爭土地申報書及土地登記簿之收文日期
編號、審核簽章等足證本案係同時同一案申報之重要證據未加斟酌，而有對本案重要
證物未為斟酌之情形，且本案評事係故意對原告有利之重要證據皆不為審酌，而故意
以不足否定「該等證據可證本案系爭土地係同時同一案申報」之事項，而不為認定本
案系爭土地係同時同一案申報，亦犯肴刑事上「枉法裁判」之罪行。又本案系爭土地
原所有人並不識字，對上述土地亦皆未曾交易，且民國六十三年「無主」公告時亦未
通知土地所有人，因此並未注意到該一六○－一、一六○－二地號被列為無主土地及
登記為國有，至八十六年間陳其萬之子乙○○（即再審原告）為瞭解土地登記情形，
乃向台中市中興地政事務所調閱影印相關土地登記謄本及地籍圖，始發現目前登記之
土地面積較總登記前登記之土地面積為少，經詳細核對結果，始發現係因一六○－一
、一六○－二地號總登記時未登記為申請人所有而登記為國有所致，乃向被告申請塗
銷國有登記，與常理並無不符。何況本案被告於答辯書事實欄，及原判決事實欄亦皆
認定一六○－一、一六○－二地號，係一六○地號分出之子號，原為原告等所有，何
能以「依常情，原告早應知悉，何以事隔二十一年後始向被告申請塗銷國有登記，與
常理有違。」而為判決原告之訴駁回之理由之一﹖此判決理由非但與認定事實自相矛
盾，而且對有關土地登記簿等足證一六○－一、一六○－二地號係一六○地號分出之
子號及被告已作認定等重要證據未為斟酌，亦有對重要證物未為斟酌之情形，且參與
裁判之評事故意對原告有利之證據不為審酌，而以不能證明對原告不利之事項作為對
原告不利判決之理由，亦犯有刑事上「枉法裁判」之罪刑。四、又系爭土地原所有權
人除陳其萬外，其他共有人已死亡，如塗銷國有登記，仍應辦理繼承登記，並非可逕
更正登記為陳其萬、甲○○二人所共有，固屬事實；但查本件再審原告所主張者，乃
請求判決塗銷系爭土地錯誤之國有登記，塗銷之後再回復為原告等所有，並非主張逕
行更正為陳其萬、甲○○二人所共有，而應判決塗銷之後，地政事務所自應依土地登
記規定，要求再審原告與原土地共有人及原共有人之繼承人，繳驗合法繼承之證件，
辦理登記及繼承登記。但基本上應判決塗銷系爭土地錯誤之國有登記，並回復為再審
原告等或原土地所有人所有，因本案系爭土地原所有人繼承人頗多，乃由占所有權成
數最多之陳其萬（占九分之二）甲○○（占九分之三）提出訴願及進行訴訟。依訴願
法規定：人民對於中央或地方機關之行政處分，認為違法或不當，致損害其權利或利
益者，得依本法提起訴願、再訴願，又不服再訴願之決定，並得提起行政訴訟，因此
本案應係合乎程序規定，若有不合程序規定，亦應先命其補正，而不得遽為駁回之理
由。原判決以「仍應辦理繼承登記，並非可逕為更正登記為原告陳其萬、甲○○二人
所共有。」而為判決駁回理由之一，實為違法，有適用法規錯誤，及對再審原告起訴
狀所請求判決意旨之重要證據未為斟酌之情形，且故意以不能證明再審原告不利之事
項而對再審原告作不利之判決，亦犯有枉法裁判之罪行。五、綜上所述，本案實有再
審之理由，請依法再審判決塗銷系爭土地之國有登記並回復為再審原告等（原所有人
之繼承人）所有等語。
再審被告答辯意旨略謂：一、按「逾總登記期限無人申請登記之土地，或經聲請而逾
限未補繳證明文件者，其土地為無主土地，由該管縣市地政機關公告之，公告期滿
無人提出異議，即為國有土地之登記。」為土地法第五十七條所明定。系爭重測前南
屯區○○○段一六○－一、一六○－二地號，業經台中市政府五十八年三月十七日府
地籍字第一一五二五號及六十三年一月三十日府地籍字第六九一五四號暨六十三年五
月十三日府地籍字第二二七五五號以無主土地公告確定並於六十五年五月二十六日登
記為國有完成，自有土地法第四十三條所稱之「絕對效力」。次查土地登記規則第八
條：「依本規則登記之土地權利，除本規則另有規定外，非經法院判決塗銷確定，登
記機關不得為塗銷登記。」就本案土地之登記而言，六十五年間以「第一次登記」為
原因之國有登記，絕非同規則第一三二條所稱「依本規則不應登記．．．」之土地權
利，登記機關自無權予撤銷原登記，而辦理塗銷登記。而應依「更正登記法令補充規
定」第七條：「更正登記以不妨害原登記之同一性為限，若登記以外之人對於登記所
示之法律關係有所爭執，則應訴由司法機關審判，以資解決。」之規定辦理，又所請
有關於地籍資料上予列管並函國產局阻止該地之出售乙節，因其塗銷回復之訴，於法
無據，自無庸再議。二、土地登記規則第五十一條第二項規定：「申請人不服前項之
駁回者，得依訴願法規定提起訴願」，本案訴願人未依土地登記規則等相關規定向本
所提出登記之申請，而遽提本件訴願，程序上亦有未合之處。其再審之訴並無理由，
請予駁回等語。
    理  由
按行政訴訟法第二十八條第一款所謂「適用法規顯有錯誤」，係指原判決所適用之法
規與該案應適用之現行法規相違背，或與解釋判例有所牴觸者而言，至於法律上見解
之歧異，再審原告對之縱有爭執，要難謂為適用法規錯誤，而據為再審之理由（本院
六十二年度判字第六一○號判例參照）。又以同法條第五款情形為理由，提起再審之
訴，關於犯罪之有無，自應以刑事確定判決為依據或其刑事訴訟不能開始或續行非因
證據不足者為限，始得為之。次按所謂發見或得使用未經斟酌之證物，係指在前訴訟
程序中該證物已存在，而為當事人所不知或不得使用，今始知悉或始得使用者而言。
若當事人於判決後要求他人作成之證明書，姑不問其證據力如何，以及是否得據以為
有利於再審原告之認定而動搖原判決之基礎，其非在前訴訟中原已存在未經斟酌而今
始發見或得使用之證物，實甚顯然，自不得據以提起再審之訴（本院四十九年度裁字
第八九號著有判例參照）。本件原判決係以：『本件台中市○○區○○段三六三、三
六三－一、三六八、三七五等地號土地，重測前為南屯區○○○段一六○－一、一六
○－二地號，該二地號土地，係於三十二年時由同段一六○地號分割出之子號，一六
○地號土地日據時期登記為陳梏、陳火木、陳其萬、陳樹模等四人共有，於三十六年
間辦理總登記時，一六○－一、一六○－二地號土地因臺灣省土地關係人繳驗憑證申
報書未附繳證件及申報人陳梏未認章，致當時所有權部未登記所有權人，而於備註記
載為無主，台中市政府於六十三年一月三十日以府地籍字第六九一五四號函公告，並
代管一年，公告期滿系爭土地已於六十五年一月二十六日登記為國有在案。原告（即
再審原告甲○○與再審原告乙○○之被繼承人陳其萬，下同）等雖於八十六年二月十
八日依土地登記規則第一百三十二條規定向被告（即再審被告，下同）申請准予塗銷
上開土地之國有登記並更正登記為原告等共有，被告以系爭土地經公告確定並於六十
五年五月二十六日登記為國有完成，有土地法第四十三條所稱之「絕對效力」，且就
本案土地之登記而言，六十五年間以「第一次登記」為原因之國有登記，非土地登記
規則第一百三十二條所稱「依本規則不應登記」之土地權利，被告無權撤銷原登記而
辦理塗銷登記為由而否准原告等請求，於法並無不合。又，縱令上開記載為「無主」
之總登記，有所疏誤而需塗銷國有登記時，因該二筆土地原所有權人除原告陳其萬外
，其他共有人已死亡，仍應辦理繼承登記，並非可逕更正登記為原告陳其萬、甲○○
二人所共有。且，按「逾登記期限無人聲請登記之土地，或經聲請而逾限未補繳證明
文件者，其土地視為無主土地，由該管市縣地政機關公告之，公告期滿無人提出異議
，即為國有土地之登記。」為土地法第五十七條所明定。次按「依本規則登記之土地
權利，除本規則另有規定外，非經法院判決確定，登記機閞不得為塗銷登記。」土地
登記規則第八條定有明文。另行政院六十二年三月四日台六十二內地第二八六○號函
頒訂逾總登記期限無人申請登記之土地處理原則第一點規定：「已完成土地公告及代
管程序，並已登記為國有土地，應不再受理主張權利及補辦登記。」，則被告依首揭
法令規定，經公告程序完成國有土地之登記，當有土地法第四十三條所稱之絕對效力
，非經法院判決塗銷登記確定，自不得任意為塗銷登記甚明』等由，判決駁回再審原
告在前訴訟程序之訴。核其所適用之法規與該案應適用之現行法規並無違背，與解釋
判例，亦無牴觸，並無適用法規顯有錯誤之情形；再審原告以前揭事實欄所載理由，
主張原判決適用法規顯有錯誤，核屬法律上見解之歧異，揆諸首揭說明，尚不得執為
再審之理由。次查，再審原告並未提出證據證明參與本件原判決之評事關於該訴訟有
何違背職務，犯刑事上之罪已經宣告有罪確定，或其刑事訴訟不能開始或續行，非因
證據不足者為限等事實，依前開說明亦與行政訴訟法第二十八條第五款之再審事由要
件不合。再查，再審原告所稱本件有「發見或得使用未經斟酌之證物」事由乙節，經
查，再審原告如事實欄所指之證據，均經其於前訴訟中予以主張，並經原判決一一指
駁在案；揆諸前開判例意旨，亦與行政訴訟法第二十八條第十款要件不符。末查，系
爭土地縱如再審原告所訴，係於總登記時，因再審被告之疏失，錯誤登記為無主，然
嗣後既經第三人國有財產局取得所有權登記，依前開土地登記規則有關規定意旨，自
應由對該項私權利有所爭執之人循民事訴訟程序救濟，取得法院確定判決後，再審被
告始有為塗銷登記之權能；本件再審之訴，難認有再審理由，應予駁回。
據上論結，本件再審之訴為無理由，爰依行政訴訟法第三十三條、民事訴訟法第五百
零二條第二項，判決如主文。
中    華    民    國     八十九      年      六      月     二十七      日
                    行 政 法 院 第 三 庭
                                審 判 長 評  事      曾  隆  興
                                         評  事      鄭  淑  貞
                                         評  事      林  家  惠
                                         評  事      徐  瑞  晃
                                         評  事      張  瓊  文
右  正  本  證  明  與  原  本  無  異
                                         法院書記官  陳  盛  信
中    華    民    國     八十九      年      六      月     二十七      日


司法院資訊處製作；財團法人民間司法改革基金會備份。
